臺灣嘉義地方法院民事判決
110年度嘉簡字第717號
原      告  羅澤次  
訴訟代理人  王佑中律師
被      告  羅澤造  



            邱明宏  

            羅智敏（即羅澤麗之繼承人）


            羅嘉恩（即羅澤麗之繼承人）


            羅大禧（即羅澤麗之繼承人）


上列當事人間請求變價分割事件，本院於民國111年5月10日言詞
辯論終結，判決如下：
    主      文
被告羅智敏、羅嘉恩、羅大禧應就被繼承人羅澤麗所有坐落嘉義
縣○○鄉○○段000地號土地應有部分4分之1，辦理繼承登記。
兩造共有坐落嘉義縣○○鄉○○段000地號、面積1,926平方公尺之土
地，應予變價分割，所得價金由兩造按如附表所示應有部分比例
分配。
訴訟費用由兩造按附表所示訴訟費用負擔比例負擔。
    事實及理由
一、被告經合法通知，未於言詞辯論期日到場，核無民事訴訟法
    第386條所列各款情形，爰依原告之聲請，由其一造辯論而
    為判決。
二、原告主張：
　㈠坐落嘉義縣○○鄉○○段000地號土地（下稱系爭土地）為兩造所
    共有，共有人之應有部分如附表所示，兩造無不分割之協議
    ，亦無因物之使用目的不能分割之情事，惟不能協議分割，
    爰依民法第823條第1項之規定，訴請裁判分割。又系爭土地
    雖有三七五租約存在，然耕地三七五租約之承租人，依耕地
    三七五減租條例第15條之規定，僅於耕地出賣時，有優先承
    受之權，並不因訂有三七五租約，即不得變價分割，併此敘
    明。
　㈡系爭土地原共有人羅澤麗已死亡，其應有部分應由其繼承人
    羅智敏、羅嘉恩、羅大禧繼承，且迄未辦理繼承登記，是一
    併請求被告羅智敏、羅嘉恩、羅大禧辦理繼承登記。
　㈢按「原物分配顯有困難時，得變賣共有物，以價金分配於各
    共有人。」，民法第824條第2項第2款定有明文。而系爭土
    地其面積有1,926平方公尺，如採原物分割方式平均分配予
    全體共有人，則各共有人所得面積甚小而難以利用，既減損
    系爭土地共有人之權利，亦無益於社會整體經濟價值。第按
    共有耕地整筆變賣，以價金分配共有人，並不發生農地細分
    情形，應不在農業發展條例第22條（即修正後農業發展條例
    第16條）限制之列。是以共有耕地之共有人請求採變賣共有
    物分配價金之分割方法，並非不得准許（最高法院64年台上
    字第420號判決意旨參照）。準此，系爭土地應得採變價方
    式分割。又系爭土地有三七五租約之登記，如將系爭土地予
    以細分，則該租約關係將散存於各細分土地上，其三七五租
    約之法律關係將趨於繁雜，亦不利於該等土地之利用。基上
    所述，系爭土地若採變賣方式分割由單獨一人取得所有權，
    而以價金平均分配於各共有人，較可發揮土地合理使用之經
    濟效益，並可單獨一人與三七五租約承租人協商。且透過市
    場自由競爭之方式變價，使系爭土地之市場價值極大化，而
    共有人若有意買回，亦有依法行使優先承買權之機會，此可
    兼顧提高土地價值並保障所有共有人之優先承買權利，不僅
    較為公平妥適，並能發揮系爭土地最高之經濟上利用價值，
    又符合分割共有物應徹底消滅共有關係之旨。故採變價分割
    應係最符合全體共有人利益之分割方式，亦最為公平等語。
　㈣並聲明：如主文第1、2項所示。
三、被告未於言詞辯論期日到場，亦未提出書狀作何聲明或陳述
    。
四、得心證之理由：
  ㈠按分割共有物，性質上為處分行為，依民法第759條規定，共
    有不動產之共有人中有人死亡時，於其繼承人未為繼承登記
    以前，固不得分割共有物。惟按於分割共有物訴訟中，請求
    繼承人辦理繼承登記，並合併對渠等及其餘共有人為分割共
    有物之請求，不但符合訴訟經濟原則，與民法第759條及強
    制執行法第130條規定之旨趣無違（最高法院69年台上字第1
    012號民事判決參照）。查系爭土地之原共有人羅澤麗死亡
    後，羅澤麗之繼承人羅智敏、羅嘉恩、羅大禧迄未就羅澤麗
    所遺系爭土地應有部分4分之1辦理繼承登記，有駐洛杉磯辦
    事處110年7月14日洛杉字第11050606500號函及原告所提土
    地登記謄本、戶籍謄本在卷可憑，揆諸前揭說明，原告一併
    請求被告羅智敏、羅嘉恩、羅大禧辦理繼承登記，並無不合
    ，應予准許，爰判決如主文第1項所示。
　㈡按各共有人，除法令另有規定外，得隨時請求分割共有物，
    民法第823條第1項定有明文。原告主張系爭土地為兩造所共
    有，共有人之應有部分如附表所示，而兩造間就系爭土地並
    無不分割之協議，亦無依物之使用目的不能分割之情形，惟
    不能協議分割等事實，業據其提出土地登記謄本及地籍圖謄
    本在卷為憑，亦未見被告提出書狀或於言詞辯論中以為爭執
    ，堪信原告之主張為真實，則原告請求法院裁判分割，自無
    不合，應予准許。
  ㈢按分割之方法不能協議決定，或於協議決定後因消滅時效完
    成經共有人拒絕履行者，法院得因任何共有人之請求，命為
    下列之分配：一、以原物分配於各共有人。但各共有人均受
    原物之分配顯有困難者，得將原物分配於部分共有人。二、
    原物分配顯有困難時，得變賣共有物，以價金分配於各共有
    人；或以原物之一部分分配於各共有人，他部分變賣，以價
    金分配於各共有人。以原物為分配時，如共有人中有未受分
    配，或不能按其應有部分受分配者，得以金錢補償之；以原
    物為分配時，因共有人之利益或其他必要情形，得就共有物
    之一部分仍維持共有，民法第824條第2項、第3項、第4項分
    別定有明文。又按共有人因共有物分割之方法不能協議決定
    ，而提起分割共有物之訴，應由法院斟酌共有物之性質、共
    有人之意願、全體共有人之利益、經濟效用等因素，秉持公
    平原則，而為適當之分配。經查：
　⒈按每宗耕地分割後每人所有面積未達0.25公頃者，不得分割
    。但於89年1月4日修正施行後所繼承之耕地，或修正施行前
    之共有耕地，得分割為單獨所有。農業發展條例第16條第 1
    項第3款、第4款，分別定有明文。查系爭土地為特定農業區
    之農牧用地，有土地登記謄本在卷可稽，是系爭土地屬農業
    發展條例第3條第11款規定之耕地，則系爭土地之分割自應
    受上開條例之拘束。惟由上開文義及立法理由，在於限制細
    分耕地，以利農地之利用。是農業發展條例第16條之規定，
    乃在於防止耕地細分，限制原物分割時，不得違反上開規定
    ，並未禁止採原物分割以外之方式分割，是變價分割自不受
    上開規定之限制。
　⒉系爭土地現為種植水稻之農地，東側、北側臨農路，南側臨
    水溝，南側有一座高壓電塔等情，業據本院會同嘉義縣大林
    地政事務所人員至現場勘驗屬實，有勘驗筆錄、現場照片在
    卷可憑，依各共有人應有部分比例計算，考量系爭土地目前
    有三七五租約，若採原物分割，將使三七五租約更趨複雜，
    倘採以變價分割之方式，於自由市場良性公平競價情形下，
    將使系爭土地之市場價值極大化，各共有人亦有優先購買權
    ，故於審酌共有人利益、共有物之性質、經濟效用等情形後
    ，認系爭土地應採變價分割，所得價金由兩造按如附表所示
    應有部分比例分配，應屬妥適，並符合公平，爰判決如主文
    第2項所示。
五、末以分割共有物之訴，本質上並無訟爭性，兩造本可互換地
    位。本件原告起訴雖於法有據，但被告之應訴實因訴訟性質
    所不得不然，本院認為訴訟費用由敗訴之被告全部負擔，顯
    失公平，而應由兩造依原應有部分之比例分擔，較為公允，
    爰判決如主文第3項所示。
六、訴訟費用負擔之依據：民事訴訟法第80條之1、第85條第2項
    。 
中　　華　　民　　國　　111 　年　　5 　　月　　20　　日
                  臺灣嘉義地方法院嘉義簡易庭
                                  法　官　孫偲綺
以上正本係照原本作成。
如對本判決上訴，須於判決送達後20日內向本庭（嘉義市文化路
308之1號）提出上訴狀（均須按他造當事人之人數附繕本）。如
委任律師提起上訴者，應一併繳納上訴審裁判費。
中　　華　　民　　國　　111 　年　　5 　　月　　20　　日
                                  書記官  李珈慧
附表：
編號 共有人 應有部分比例 訴訟費用負擔比例 1 羅智敏、 羅嘉恩、 羅大禧 公同共有4分之1 （被繼承人羅澤麗） 連帶負擔4分之1 2 羅澤次 4分之1 4分之1 3 羅澤造 4分之1 4分之1 4 邱明宏 4分之1 4分之1